最　高　行　政　法　院　判　決
　　　　　　　　　　　　　94年度判字第00204號
上　訴　人　丁○○
　　　　　　丙○○
　　　　　　乙○○
被 上訴 人　內政部警政署入出境管理局
代　表　人　吳振吉
上列當事人間因居留事件事件，上訴人對於中華民國92年9月24
日臺北高等行政法院91年度訴字第3730號判決，提起上訴，本院
判決如下：
　　主  文
上訴駁回。
上訴審訴訟費用由上訴人負擔。
　　理  由
一、緣上訴人等3人均為大陸地區人民，向被上訴人申請依直系
    血親尊親屬劉幼弟及甲○○在臺定居，嗣經臺北縣警察局中
    和分局查獲劉幼弟，係於民國89年間以滯留大陸地區臺籍馬
    祖人員身分，申請在臺居留獲准之保證人陳樂坦承對於劉
    幼弟何時赴大陸及赴大陸之事由均不知情，出具之證明書不
    實，被上訴人乃依序於91年5月3日以境居芳字第0910053123
    號、第0000000000號及第0000000000號處分書不予許可，上
    訴人等不服，提起訴願，經遭駁回，乃提起本件行政訴訟。
二、本件上訴人於原審起訴主張：本件爭執點在於保證人有無偽
    證及不實陳述之情形？當初聲請時，保證人等是在和平和善
    的環境下，作自由真實的陳述，並經鄉公所等機關複查調查
    屬實，才予以核准，應可信保證人等之證述俱為真實。後來
    因有少部分虛假不實的人士矇混聲請，來臺定居。被上訴人
    才函請臺北縣警局中和分局查證，有關保證人有無偽證之情
    形。但保證人都是從小在馬祖鄉下漁村長大的漁民，從未進
    過警局，在傳統刻板印象的情況下，到警局應訊作筆錄，心
    理的恐懼與緊張可想而知，此與是否偽證？有否犯法並無關
    係，此乃想當然爾的人之常情。一般人到警察局都會驚嚇，
    何況是來自鄉下，沒見過什麼世面的馬祖漁民？在中和警方
    威脅恐嚇及誤導下，保證人等又不善言詞表達，故作出詞不
    達意，易被誤解的筆錄，與當初原始的證詞略有出入，然並
    非完全相反的翻供或否認當初的證詞。被上訴人即草率認定
    保證人偽證，並未再進一步調查確認前後證詞的真實性與真
    意，率而為不准定居的處分，不無可議之處，難以令人信服
    。為求發現真實，有必要再傳訊保證人陳樂到庭陳述，以
    明真相，以免錯誤處分損害人民合法權益等語，求為判決撤
    銷原處分及訴願決定，並命被上訴人應為上訴人等准許定居
    之處分。
三、被上訴人則以：上訴人等為大陸地區人民，渠等之直系血親
    尊親屬劉幼弟，於89年間以臺籍馬祖人民之身份，申請許可
    來臺定居。後上訴人等以眷屬身份，依「臺灣地區與大陸地
    區人民關係條例」（下稱兩岸人民關係條例）第16條第4項
    規定，申請來臺定居。被上訴人依臺北縣政府警察局函復保
    證人陳樂於警訊筆錄中表示，有見過劉幼弟在馬祖居住，
    但對於劉幼弟確實出生地，何時赴大陸及赴大陸事由均不知
    道。保證人既不能證明劉幼弟女士確係臺籍馬祖人民身份，
    遂依規定，對上訴人等定居申請案，為不予許可之處分。查
    「原籍馬祖大陸地區人民及其眷屬申請來臺送件須知」第三
    點應備文件中規定鄉公所出具之證明函需由原居住地鄰居3
    人分別立具，證明當事人確係38年以前在馬祖出生事實，經
    地方法院認證後，請鄉公所審查無誤後出具證明函。臺北縣
    政府警察局函復保證人陳樂於警訊筆錄中，坦承不知劉幼
    弟女士確實出地、何時赴大陸及赴大陸事由均不知道。則劉
    幼弟女士申請返馬祖定居之保證人於警訊中，既不能保證確
    定劉幼弟女士係在馬祖地區出生，鄉公所出具之證明函已失
    其效力，其前已許可在臺定居之眷屬，被上訴人保留爾後註
    銷彼等戶籍處分權，上訴人等之定居申請案，被上訴人依上
    揭規定而為不予許可之處分，並無違誤不當之處等語資為抗
    辯。
四、原審斟酌全辯論意旨及調查證據之結果，以：上訴人等3人
    為大陸地區人民，而與原為大陸地區人民，後來臺定居之劉
    幼弟具有直系血親卑親屬之血緣關係，而劉幼弟身為大陸地
    區人民，而能來臺定居，乃是依兩岸人民關係條例第16條第
    2 項第6款之規定為之。該條款所定定居申請權成立之法定
    構成要件，為該大陸地區人民必須兼具「臺籍人員」身份。
    且該兼具「臺籍人員」身份之大陸地區人民，其成為大陸地
    區人民之原因，是因為「其在38年政府遷臺前，即赴大陸地
    區」所致。該兼具「臺籍人員」身份之大陸地區人民，必須
    在臺灣地區原有戶籍。該兼具「臺籍人員」身份之大陸地區
    人民，其於申請時「在臺灣地區有直系血親、配偶或兄弟姊
    妹生存」。有關「臺籍人員」一詞應如何解釋，相關法律並
    無規定。而被上訴人將之解為「出生在臺灣地區，並持續住
    在臺灣地區，直到38 年政府遷臺前，始赴大陸地區」者。
    其證明方法，就劉幼弟一案而言，乃是依「原籍馬祖大陸地
    區人民及其眷屬申請來臺送件須知」第三點「應備文件」（
    八）之規定，由鄉公所出具之證明函證明其事，而鄉公所證
    明函之作成方式，則是由原居住地之鄰居曹德水、陳樂、
    鄭芬年3人分別立具，證明當事人確係38年以前在馬祖出生
    並在38年政府遷臺前，即赴大陸地區之事實，經地方法院認
    證後，再由鄉公所審查無誤後出具。有關該兼具「臺籍人員
    」身份之大陸地區人民「在臺灣地區原有戶籍」一事，法令
    雖有此構成要件，但由於馬祖地區原來無戶籍登記制度，為
    因應其地區與臺灣本島之差異性，所以主管機關針對馬祖地
    區之申請案，自動放棄此一要件事實之證明。而劉幼弟於申
    請定居時尚有姐姐劉玉玉住在馬祖一節，則經劉玉玉出具切
    結書為證。上訴人等3人請求來臺定居之請求權基礎則為兩
    岸人民關係條例第16條第2項第6款及同條第4項之規定。上
    訴人等3人證明其等符合上開規定所憑之證據方法及證據資
    料，是以劉幼弟本人申請定居之資料，及渠等與劉幼弟間具
    有直系血親之證明文件。按課予義務訴訟應由人民對請求權
    成立之構成要件事實負客觀之證明責任。本案性質上既為課
    予義務訴訟，自應由上訴人等負擔事證不明之終局性不利益
    。即當渠等請求定居之法規範基礎之構成要件事實處於真偽
    不明之狀況時，被上訴人拒絕其定居處分之合法性即得確定
    。因此，首先必須指明兩岸人民關係條例第16條第2項第6款
    規定之構成要件中，有關「臺籍人員」一詞之認知必須與「
    在臺灣地區原有戶籍」之要件連結，才能確定其意涵。由於
    馬祖地區在日據時代不屬日本統治之臺灣地區殖民地，因此
    並無戶籍登記制度，故被上訴人將之解為「出生於馬祖地區
    」，似可與臺灣地區結束日據時代時點之居民現狀相符，其
    補充結果符合規範本旨，且賦予馬祖地區居民在大陸地區之
    親屬享有與臺灣地區居民在大陸地區之親屬相同權利，並補
    立法思慮不周，自屬有據，並得適用於本案。上開出具證明
    書之3名證人曹德水、陳樂、鄭芬年3人，事後再經調查時
    ，僅證人鄭芬年證稱劉幼弟確實在馬祖莒光鄉出生，而證人
    曹德水僅證稱其判斷劉幼弟出生在莒光鄉青帆村，但其沒有
    看到劉幼弟出生等語。而證人陳樂則稱其對於劉女確實出
    生地並不清楚。上訴人雖謂有關陳樂警訊筆錄之記載不實
    云云，而要求重新調查，訊問陳樂其人，然法院對於待證
    事實之調查，並無證據方法種類上之限制，只要是透過調查
    所獲致之證據資料、能證明上開待證事實之證據方法，上訴
    人等均可提出，以供調查。而被上訴人以「原籍馬祖大陸地
    區人民及其眷屬申請來臺送件須知」第三點「應備文件」
    （八）規定所要求「鄉公所出具之證明函」與「原居住地鄰
    居3人分別立具，證明當事人確係38年以前在馬祖出生之事
    實之證明書」，對上開待證事實之證明而言，屬最寬鬆之證
    明方法。若當事人連此最寬鬆之證明方法亦無法滿足，自難
    謂待證事實具有真實性。而正因上開證明方法之低度要求造
    成數千名大陸地區人民依兩岸人民關係條例第16條第2項第6
    款及第4項之規定，申請來臺定居，使主管機關對來臺定居
    者「請求權事實」之真實性產生懷疑，才開始展開實質調查
    ，分別向出具證明書之人，以「人證」證據方法來求證。在
    本案之情形中，3名證人中有2名無法直接知悉劉幼弟之出生
    地點在馬祖，僅有1人能確定劉幼弟之出生地點，其證明力
    顯有不足，無從獲致「待證事實為真正」之確信。而上訴人
    等要求再次傳訊證人陳樂一節，縱傳訊結果為有利於上訴
    人等之陳述，但面對其2次內容不同之陳述內容，證人陳樂
    本身之立場公正性已破壞，就是其維持記憶能力內容也會
    被質疑，故傳訊之結果，一樣不能獲得有利於上訴人等之認
    定，而無傳喚之必要。再就「劉幼弟於38年以前（包含38年
    ）才赴大陸」之構成要件要素事實而言，需指明出具證明書
    之3名證人中，證人陳樂已明確證稱不知劉女何時赴大陸
    ；而證人曹德水雖證稱劉女38年間赴大陸云云，但其對劉女
    赴大陸之原因以及與何人一起前去等情均不知情，且其與劉
    女本無連絡，僅因劉玉玉之介紹，即回憶起過去，確定劉女
    其人，所述有違常理，無從據為形成心證之證據資料。且本
    案上訴人等不僅準備程序未出庭，至言詞辯論當日才要求調
    查證據，而所要求調查之證據方法又屬已經調查過之人證，
    此等證據資料縱經查證，待證事實仍處於真偽不明之情況，
    乃屬無益之調查，故不予調查。且上訴人等未提出其他證據
    方法請求調查，職權調查途徑已窮，自應認為本件上訴人等
    之請求權規範基礎事實無法證明等語為由駁回上訴人原審之
    訴。
五、上訴人上訴意旨略謂：查上訴人等之直系血親尊親屬劉幼弟
    係以滯留大陸地區臺籍馬祖人員身份申請在臺定居獲准，雖
    因臺北縣警察局中和分局於90年11月6日以北警中安仁麗字
    第1255號函查復表示本案保證人等保證不實，難以證明劉幼
    弟確係滯留大陸地區馬祖人員，與兩岸人民關係條例第16條
    第2項第6款及第4項規定不符，乃否准上訴人所請在臺定居
    案，然查劉幼弟依兩岸人民關係條例第16條第2項第6款規定
    申請在臺定居，既經被上訴人准許，依行政程序法第110條
    第3項之規定，該准許定居之行政處分在未經有權機關撤銷
    或廢止前，被上訴人自應受其拘束，從而被上訴人否認前開
    核准定居之事實，進而否准上訴人等之定居申請，依法容有
    未當。原審判決僅依原處分卷所附之警訊筆錄為其認定事實
    之依據，而未於期日再行調查，即逕為無從使法院獲致待證
    事實為真正之認定，實有失偏頗。另依兩岸人民關係條例第
    16條第2項第6款之規定，倘申請人在前往大陸前在臺灣地區
    有設籍即符合申請來臺定居之要件之一，而設籍在臺灣地區
    ，與出生地在臺灣地區並非相等，被上訴人依職權所發佈之
    「原籍馬祖大陸地區人民及其眷屬申請來臺送件須知」竟規
    定申請人應提出確係在38年以前在馬祖出生之事實證明，顯
    增加法律所無之限制，亦難謂無為法律保留原則之嫌，並請
    傳訊證人曹德水、陳樂、鄭芬年到庭作證等語，求為判決
    廢棄原審判決。
六、本院按：關係條例第16條第2項第6款及第4項規定：「大陸
    地區人民有左列情形之一者，得申請在台灣地區定居：一、
    ．．．六、民國38年政府遷臺前，赴大陸地區之臺籍人員，
    在臺灣地區原有戶籍且有直系血親、配偶或兄弟姊妹者。」
    「依第2項第3款至第7款規定申請者，其大陸地區配偶、直
    系血親及其配偶，得隨同本人申請在臺灣地區定居；未隨同
    申請者，得由本人在臺灣地區定居後代為申請。」惟馬祖於
    45 年以前並無戶籍登記制度，致有關原籍馬祖大陸地區人
    民，是否符合上開規定所稱「在臺灣地區原有戶籍」之要件
    ，查證困難。主管機關為執行關係條例第16條，基於職權訂
    定「原籍馬祖大陸地區人民及其眷屬申請來臺送件須知」，
    其中第3點第8款第1目規定：「三、應備文件：．．． (八)
    相關證明文件．．．1.鄉公所出具之證明函 (由原居住地鄰
    居3 人分別立具，證明當事人確係民國38年以前在馬祖出生
    事實，經地方法院認證後，請鄉公所審查無誤後出具證明函
    )或民國85年5月前核發之原籍證明文件。」，乃對於原籍馬
    祖大陸地區人民，在臺灣地區原有戶籍之認定與舉證方式等
    技術性、細節性事項加以規範，為確保臺灣地區安全與原籍
    馬祖大陸地區人民權益所必要，符合關係條例之立法本旨，
    揆諸司法院釋字第344號、第438號、第519號解釋意旨，與
    憲法第23條及中央法規標準法第5條第2款之規定並無牴觸。
    次按89年9月29日修正發布之大陸地區人民在臺灣地區定居
    或居留許可辦法第13條第1項第6款、第10款、第11款及第3
    項分別規定：「大陸地區人民申請在臺灣地區定居或居留有
    左列情形之一者，不予許可：．．．六、所提供之文書係偽
    造、變造、無效或經撤銷者。．．．十、原申請定居或居留
    原因消失者。十一、其他不符申請條件者。」、「大陸地區
    人民經許可在臺灣地區定居或居留，其許可前有第1項各款
    情形之一者，得撤銷其許可；其許可後始有第1項各款情形
    之一者，得廢止其許可；已辦妥戶籍登記，有第1項第5款或
    第6款情形之一者，得由境管局通知戶政事務所撤銷其戶籍
    登記。」連江縣莒光鄉公所 (89)莒民字第0230號證明書因
    係證人不實而無效，上訴人之依親對象劉幼弟不具臺籍人員
    身分，故上訴人申請在臺灣地區定居原因已消失，被上訴人
    依上開規定不予許可上訴人在臺灣地區定居。按諸行政程序
    法第43條規定：「行政機關為處分或其他行政行為應斟酌全
    部陳述與調查事實及證據之結果，依論理及經驗法則判斷事
    實之真偽，並將其決定及理由告知當事人。」被上訴人於受
    理申請時，依職權審認申請人資格以及准駁之事由，於法自
    無不合。況上開許可辦法第13條第3項，該次修正時，於「
    撤銷其許可」、「廢止其許可」、及「由境管局通知戶政事
    務所撤銷其戶籍登記」等語之上均增列「得」之字樣，顯係
    法令許可主管機關是否為行政行為，以及如何為行政行為，
    賦予裁量空間。本件上訴人之母、祖母或外祖母之劉幼弟申
    請依姊劉玉玉在臺定居雖曾獲准，嗣經查明其檢附之證明書
    不實而無效，即不具臺籍人員身分，殊不因被上訴人行使裁
    量權未撤銷或廢止原准許定居之處分，而影響其效果，原審
    判決自無不適用行政程序法第110條第3項之情事。至於上訴
    人請求訊問證人曹德水、陳樂及鄭芬年乙節，原審於理由
    項下已明無再贅予傳訊之必要，尚伙不備理由之情事。另
    本件並無行政訴訟法第253條第1項但書所列三款情形，故不
    經言詞辯論判決，上訴人聲請本院訊問上開證人曹德水等3
    人，即無從傳訊；況本院亦認本件事實已臻明確，毋庸訊問
    上開證人，併此明。綜上所述，原處分核無違誤，訴願決
    定遞予維持，亦無不合，原審遞予維持，於法尚無不合。上
    訴論旨徒執前詞，指摘原審判決違誤，求予廢棄為無理由，
    應予駁回。
據上論結，本件上訴為無理由，爰依行政訴訟法第255條第1項、
第98條第3項前段、第104條、民事訴訟法第85條第1項前段，判
決如主文。
中    華    民    國    94    年    2     月   17     日
                  第三庭審判長法  官　林　清　祥
                              法  官  林　茂　權
                              法  官　鍾　耀　光
                              法  官　姜　仁　脩
                              法  官　胡　國　棟
以  上  正  本  證  明  與  原  本  無  異
中    華    民    國    94    年    2    月    21     日
　　　　　　　　　　　　　　　書記官　莊　俊　亨
